臺灣臺南地方法院民事判決
109年度訴字第461號
原      告  沈喜靜  

            沈育正  
上  一  人            
訴訟代理人  蘇鳳娥  
共      同
訴訟代理人  賴鴻鳴律師
            黃俊達律師
            陳妍蓁律師
            鄭淵基律師
            陳思紐律師
            張嘉琪律師
被      告  詳如附表一所示
上列當事人間請求分割共有物事件，本院於民國111年10月27日
言詞辯論終結，判決如下：
    主  文
被告財政部國有財產署南區分署應就被繼承人癸○○之繼承人康登
記所遺坐落臺南市○市區○○段○○○○地號（重測前：臺南市○市區○○
段○○○地號）、應有部分八十四分之四之土地辦理繼承登記。
被告Ｍ○○、Ｏ○○、Ｕ○○、Ｑ○○、Ｌ○○、寅○○○、辰○○、酉○○、戌○○、申
○○、Ｂ○○、Ｇ○○、Ｎ○○、亥○○、地○○、卯○○○，應就被繼承人子○○所
遺坐落臺南市○市區○○段○○○○地號（重測前：臺南市○市區○○段○○○地號）、應有部分八十四分之二之土地辦理繼承登記。
兩造共有坐落臺南市○市區○○段○○○○地號（重測前：臺南市○市區
○○段○○○地號）分割如附圖二（即臺南市新化地政事務所民國一
百一十一年四月二十一日土地複丈成果圖）所示：編號甲3（面
積四百六十一平方公尺）由被告財政部國有財產署南區分署（即
康登記、康丑、康順祈之遺產管理人）、Ｔ○○、黃○○、Ｉ○○、Ｐ○○
、Ｊ○○、Ｋ○○、宙○○、宇○○、玄○○、Ｆ○○、Ｒ○○、庚○○、辛○○、丁○○
、己○○、戊○○、壬○○、乙○○○、丙○○○、Ｍ○○、Ｏ○○、Ｕ○○、Ｑ○○、Ｌ○○、寅○○○、辰○○、酉○○、戌○○、申○○、Ｂ○○、Ｇ○○、Ｎ○○、亥○○、
地○○、卯○○○，依原應有部分比例維持共有，供作道路使用；編
號乙3（面積二百三十一平方公尺）分歸被告宇○○取得；編號丙3
（面積二百三十一平方公尺）分歸被告Ｔ○○取得；編號丁3（面積
一百一十六平方公尺）分歸被告宙○○取得；編號戊3（面積一百
一十六平方公尺）分歸被告財政部國有財產署南區分署（即康登
記、康丑、康順祈之遺產管理人）、黃○○、Ｉ○○、Ｐ○○、Ｊ○○、Ｋ○○
、Ｍ○○、Ｏ○○、Ｕ○○、Ｑ○○、Ｌ○○、寅○○○、辰○○、酉○○、戌○○、申○○
、Ｂ○○、Ｇ○○、Ｎ○○、亥○○、地○○、卯○○○取得，並依原應有部分比
例維持共有；編號己3（面積三百零四平方公尺）分歸被告庚○○
、辛○○、丁○○、己○○、戊○○、壬○○、乙○○○、丙○○○取得，並依原
應有部分比例維持共有；編號庚3（面積六百零四平方公尺）分
歸被告玄○○、Ｆ○○、Ｒ○○取得，並依原應有部分比例維持共有；編
號辛3（面積一千八百九十九平方公尺）分歸原告Ｄ○○、Ｃ○○、被
告鼎禾開發股份有限公司、Ｓ○○取得，並依原應有部分比例維持
共有；編號壬3（面積二百七十六平方公尺）分歸被告Ａ○○取得。
兩造應依「附件二（即Ｒ○○分割方案）」所示「分割方案共有人
間相互找補明細表(B)」所示之金額互為補償。
訴訟費用由兩造按附表二「應有部分比例及訴訟費用負擔比例」
欄所示之比例負擔。
    事實及理由
壹、程序部分：
一、按訴狀送達後，原告不得將原訴變更或追加他訴。但該訴訟
    標的對於數人必須合一確定時，追加其原非當事人之人為當
    事人者，不在此限。民事訴訟法第255條第1項第5款定有明
    文。本件訴訟標的為分割共有物之訴，對共有人全體必須合
    一確定，原告所為關於下列被告之變更，按諸上開規定，應
    予准許：
（一）坐落臺南市○市區○○段0000地號土地之原共有人癸○○於原
      告起訴前已死亡，癸○○之繼承人為康登記，因康登記已失
      蹤，經本院108年度司財管字第1號、109年度司繼字第134
      4號、110年度司繼字第1835號民事裁定選任財政部國有財
      產署南區分署為康登記之遺產管理人，是依民事訴訟法第
      255條第1項第5款之規定追加財政部國有財產署南區分署
      為被告，並撤回對癸○○之訴訟(訴字卷一第19-77頁、訴字
      卷二第213-222頁)。
（二）系爭土地之原共有人子○○於原告起訴前已死亡，子○○之繼
      承人康榮芳、錢進財、謝張笑皆已死亡，該三人之繼承人
      分別為Ｍ○○、Ｏ○○、Ｕ○○、Ｑ○○、Ｌ○○、寅○○○、辰○○、酉○○、
      戌○○、申○○、Ｂ○○、Ｇ○○、Ｎ○○、亥○○、地○○、卯○○○，是請
      求依民事訴訟法第255條第1項第5款之規定追加上開人等
      為被告，並撤回對子○○之訴訟(訴字卷一第87-155頁)。
二、按當事人死亡者，訴訟程序在有繼承人、遺產管理人或其他
    依法令應續行訴訟之人承受其訴訟以前當然停止。第168條
    至第172條及前條所定之承受訴訟人，於得為承受時，應即
    為承受之聲明。他造當事人，亦得聲明承受訴訟。民事訴訟
    法第168條、第175條分別定有明文。被告丑○於本件訴訟繫
    屬中之民國109年2月16日死亡，其繼承人係甲○○、庚○○、辛○○、丁○○、己○○、戊○○、壬○○、乙○○○、丙○○○，有戶籍謄本
    、繼承系統表在卷可稽(訴字卷一第39-63頁)，原告聲明由
    前開人等承受本件訴訟。嗣庚○○、辛○○、丁○○、己○○、戊○○
    、壬○○、乙○○○、丙○○○業已本件訴訟繫屬中之109年4月14日
    辦妥繼承登記，甲○○之應有部分於109年5月間出售予被告鼎
    禾開發股份有限公司（下稱鼎禾公司），有系爭土地登記第
    一類謄本可稽(訴字卷一第297-312頁)，原告聲請撤回對甲○○之訴訟。故原告聲明由庚○○、辛○○、丁○○、己○○、戊○○、
    壬○○、乙○○○、丙○○○承受本件訴訟，核與上開規定相符，應
    予准許。　
三、如附表一編號10、11、15至35、38、39所示之被告經合法通
    知，均未於最後言詞辯論期日到場，核無民事訴訟法第386
    條所列各款情形，爰依原告之聲請，由其一造辯論而為判決
    。
貳、實體部分
一、原告起訴主張：
（一）兩造共有系爭土地，共有人之應有部分比例如附表二所示
      。系爭土地無不能分割之情形，兩造又無不分割之特約，
      惟就分割方式無法達成協議，依民法第823條第1項前段、
      第824條第1項、第2項第1款前段規定，請求裁判分割如附
      圖一即110年12月10日臺南市新化地政事務所110年11月8
      日法囑土地字第538、539號土地複丈成果圖(訴字卷二第2
      35頁)所示「Ｄ○○分割方案」：其中編號甲1部分由被告Ｍ○○
      、Ｏ○○、Ｕ○○、Ｑ○○、Ｌ○○、寅○○○、辰○○、酉○○、戌○○、申○○、Ｂ○○、Ｇ○○、Ｎ○○、亥○○、地○○、卯○○○、Ｔ○○、宙○○、宇
      ○○、庚○○、辛○○、丁○○、己○○、戊○○、壬○○、乙○○○、丙○○○、玄○○、Ｆ○○、Ｒ○○依應有部分比例維持共有；編號乙1
      部分由被告宇○○單獨取得；編號丙1部分由被告Ｔ○○單獨取
      得；編號丁1部分由被告宙○○單獨取得；編號戊1部分由被
      告Ｍ○○、Ｏ○○、Ｕ○○、Ｑ○○、Ｌ○○、寅○○○、辰○○、酉○○、戌○○
      、申○○、Ｂ○○、Ｇ○○、Ｎ○○、亥○○、地○○、卯○○○依應有部分
      比例維持共有；編號己1部分由被告庚○○、辛○○、丁○○、
      己○○、戊○○、壬○○、乙○○○、丙○○○依應有部分比例維持共
      有；編號庚1部分由被告玄○○、Ｆ○○、Ｒ○○依應有部分比例
      維持共有；編號辛1部分由原告Ｄ○○、Ｃ○○、被告鼎禾開發
      股份有限公司、Ｓ○○依應有部分比例維持共有；編號壬1部
      分由被告Ａ○○單獨取得，以達土地利用最佳化。爰請求如
      聲明第一項所示。另編號戊1部分之共有人陳明不願找補
      ，希望按照持份面積分得，編號戊1及丁1部分之共有人持
      份相同，原告主張之分割方案如上開複丈成果圖所示較為
      合理；而己1部分保留房屋存在，較有利分得己1部分之共
      有人。故原告主張之分割方案有找補必要，找補方式如附
      件一所示。
（二）系爭土地之原共有人癸○○於原告起訴前已死亡，而癸○○之
      繼承人為康登記、康氏晏，因康登記及康氏晏已失蹤，經
      本院108年度司財管字第1號民事裁定選任財政部國有財產
      署南區分署為康登記、康氏晏之財產管理人，爰請求裁判
      如聲明第2項所示。另系爭土地之原共有人子○○於原告起
      訴前已死亡，子○○之繼承人康榮芳、錢進財、謝張笑皆已
      死亡，該三人之繼承人分別為Ｍ○○、Ｏ○○、Ｕ○○、Ｑ○○、Ｌ○○
      、寅○○○、辰○○、酉○○、戌○○、申○○、Ｂ○○、Ｇ○○、Ｎ○○、亥
      ○○、地○○、卯○○○，爰請求裁判如聲明第3項所示。
（三）並聲明：
    ⒈兩造共有座落臺南市○市區○○段0000地號土地，面積4,238
      平方公尺，應分割如附圖一即110年12月10日臺南市新化
      地政事務所110年11月8日法囑土地字第538、539號土地複
      丈成果圖所示「Ｄ○○分割方案」：其中編號甲1部分由被告
      Ｍ○○、Ｏ○○、Ｕ○○、Ｑ○○、Ｌ○○、寅○○○、辰○○、酉○○、戌○○、
      申○○、Ｂ○○、Ｇ○○、Ｎ○○、亥○○、地○○、卯○○○、Ｔ○○、宙○○
      、宇○○、庚○○、辛○○、丁○○、己○○、戊○○、壬○○、乙○○○
      、丙○○○、玄○○、Ｆ○○、Ｒ○○依應有部分比例維持共有；編
      號乙1部分由被告宇○○單獨取得；編號丙1部分由被告Ｔ○○
      單獨取得；編號丁1部分由被告宙○○單獨取得；編號戊1部
      分由被告Ｍ○○、Ｏ○○、Ｕ○○、Ｑ○○、Ｌ○○、寅○○○、辰○○、酉○○
      、戌○○、申○○、Ｂ○○、Ｇ○○、Ｎ○○、亥○○、地○○、卯○○○依應
      有部分比例維持共有；編號己1部分由被告庚○○、辛○○、
      丁○○、己○○、戊○○、壬○○、乙○○○、丙○○○依應有部分比例
      維持共有；編號庚1部分由被告玄○○、Ｆ○○、Ｒ○○依應有部
      分比例維持共有；編號辛1部分由原告Ｄ○○、Ｃ○○、被告鼎
      禾公司、Ｓ○○依應有部分比例維持共有；編號壬1部分由被
      告Ａ○○單獨取得。
    ⒉財政部國有財產署南區分署即康登記之遺產管理人應就被
      繼承人癸○○所有坐落臺南市○市區○○段0000地號土地，面
      積4,238平方公尺，應有部分84分之4，辦理繼承登記。
　　⒊被告Ｍ○○、Ｏ○○、Ｕ○○、Ｑ○○、Ｌ○○、寅○○○、辰○○、酉○○、戌○○、申○○、Ｂ○○、Ｇ○○、Ｎ○○、亥○○、地○○、卯○○○應就被繼
      承人子○○所有坐落臺南市○市區○○段0000地號土地，面積4
      ,238平方公尺，應有部分84分之2，辦理繼承登記。
　　⒋訴訟費用由兩造各依應有部分比例負擔。
二、被告之陳述：
（一）被告黃○○、Ｉ○○、Ｊ○○、Ｋ○○、Ｐ○○部分：
　　⒈兩造共有土地應為臺南市○市區○○段0000地號(地目：建）
      ，面積4,238平方公尺及同段2465-1、2465-2、2465-3等
      地號(地目：道，因物之使用目的不能分割），面積依序
      各為55、89、75平方公尺。系爭土地北臨約8公尺與南臨
      約12公尺寬道路，臨路土地交通動線通暢，土地使用價值
      較高。原告之分割方案劃分被告黃○○等5人與部分共有者
      ，無法為單獨建築使用或為其他開發利用，明顯影響其經
      濟效用及利用價值。被告黃○○等5人未居住於系爭土地，
      亦未使用應有持分在系爭土地建造地上物，原告民事起訴
      狀中載明原告及被告鼎禾公司未來將於系爭土地合建開發
      ，惟開發面積越大者越能發揮土地效用，為促進土地價值
      、經濟最大化及公平原則，爰依民法第824條第3、4項規
      定，請求裁判如聲明第2項所示。 
　　⒉補償金計算方案：依「内政部不動產交易實價查詢服務網
      」查詢系爭土地鄰近土地(同地段2100〜2500地號間)於109
      年間鄉村區乙種建築用地及交通用地成交價格，最近二筆
      成交平均金額為新臺幣（下同）9.6萬元/坪【(10萬/坪＋9
      .2萬/坪)÷2＝9.6萬/坪】，系爭土地公告土地現值108年至
      109年，年成長率約為12.6%，内政部地政司第54期都市地
      價指數臺南市新市區住宅區地價指數較上期上漲1.2%，依
      前述兩數值計算土地成長因子；系爭土地與同段2465-1、
      2465-2、2465-3等參筆地號面積總和為4,457平方公尺，
      除以3.3等於1,350.60坪（取小數點下二位）。故計算式
      ：目前土地每坪價值為96,000元/坪×1.126×1.012 ＝109,3
      93.15元/坪，被告黃○○應得：持份1/28×1,350.60坪×109,
      393.15元/坪＝5,276,656.72元，被告Ｉ○○、Ｐ○○、Ｊ○○、Ｋ○○
      各擁相同持分，各得：持分1/56×1,350.60坪×109,393.15
      元/坪＝2,638,328.36元，總計15,829,970.16元。
　　⒊並聲明：
　　　⑴駁回原告之分割方案及其聲請。
　　　⑵被告黃○○、Ｉ○○、Ｊ○○、Ｋ○○、Ｐ○○土地持分部分由原告取
        得並由原告給付補償金15,829,970‬元整。
　　　⑶訴訟費用由兩造依應有部分比例負擔。
（二）被告玄○○、Ｆ○○、Ｒ○○部分：
　　⒈臺南市新化地政事務所111年4月21日土地複丈成果圖即附
      圖二，為被告Ｒ○○等3人之分割方案套繪於上開複丈成果圖
      上，被告Ｒ○○等3人之分割方案為編號甲3部分土地由兩造
      依原應有部分比例維持共有，供作道路使用；編號乙3部
      分土地由被告宇○○單獨取得；編號丙3部分土地由被告Ｔ○○
      單獨取得；編號丁3部分土地由被告宙○○單獨取得；編號
      戊3部分土地由財政部國有財產署南區分署（即康登記、
      康氏晏之財產管理人、康丑、康順祈之遺產管理人）、黃
      ○○、Ｉ○○、Ｐ○○、Ｊ○○、Ｋ○○、Ｍ○○、Ｏ○○、Ｕ○○、Ｑ○○、Ｌ○○、
      寅○○○、辰○○、酉○○、戌○○、申○○、Ｂ○○、Ｇ○○、Ｎ○○、亥○○
      、地○○、卯○○○依原應有部分比例維持共有；編號庚3部分
      土地由被告玄○○、Ｆ○○、Ｒ○○依原應有部分比例維持共有；
      編號辛3部分土地由原告Ｄ○○、Ｃ○○、被告鼎禾公司、Ｓ○○依
      原應有部分比例維持共有；編號壬3部分土地由被告Ａ○○單
      獨取得；編號己3部分土地由被告庚○○、辛○○、丁○○、己○○、戊○○、壬○○、乙○○○、丙○○○依原應有部分比例維持共
      有。
　　⒉關於複丈成果圖上所載編號E建物（即門牌大社901號)部分
      ，依被告Ｒ○○等3人所提出之分割方案，將會有部分編號E
      建物北面建物未位於所分配之編號庚3土地上，此部分建
      物位置係供車庫使用，較無保存之必要，被告Ｒ○○等3人願
      自行拆除之。
　　⒊系爭土地有劃分「甲道路」供共有人通行，則應由全體共
      有人依應有部分比例維持編號甲，不因部分共有人未實際
      使用系爭土地或未分配取得單獨所有而免除提供應有部分
      比例供道路通行使用之義務，故應將癸○○等人均納入較為
      公允。
　　⒋並聲明：
　　　⑴兩造共有臺南市○市區○○段0000地號土地應分割如附圖所
        示：編號甲3部分土地由兩造依原應有部分比例維持共
        有，供作道路使用；編號乙3部分土地由被告宇○○單獨
        取得；編號丙3部分土地由被告Ｔ○○單獨取得；編號丁3
        部分土地由被告宙○○單獨取得；編號戊3部分土地由財
        政部國有財產署南區分署（即康登記、康氏晏之財產管
        理人、康丑、康順祈之遺產管理人）、黃○○、Ｉ○○、Ｐ○○
        、Ｊ○○、Ｋ○○、Ｍ○○、Ｏ○○、Ｕ○○、Ｑ○○、Ｌ○○、寅○○○、辰○○
        、酉○○、戌○○、申○○、Ｂ○○、Ｇ○○、Ｎ○○、亥○○、地○○、
        卯○○○依原應有部分比例維持共有；編號庚3部分土地由
        被告玄○○、Ｆ○○、Ｒ○○依原應有部分比例維持共有；編號
        辛3部分土地由原告Ｄ○○、Ｃ○○、被告鼎禾開發股份有限
        公司、Ｓ○○依原應有部分比例維持共有；編號壬3部分土
        地由被告Ａ○○單獨取得；編號己部分土地由被告庚○○、
        辛○○、丁○○、己○○、戊○○、壬○○、乙○○○、丙○○○依原應
        有部分比例維持共有。
　　  ⑵訴訟費用由兩造各依應有比例負擔。
（三）被告庚○○、辛○○、丁○○、己○○、戊○○、壬○○、乙○○○、丙○○○部分：
　　⒈系爭土地内另有同段2465-2地號土地（71年分割自2465地
      號土地，類別為交通用地）為目前共有人進出通道，建議
      原告所主張之分割方案應保留淨寬6公尺通道、延伸以銜
      接南北側既有道路並維持共有，俾符合共有人通行權益及
      日後消防救災需求。被告庚○○、辛○○、丁○○、己○○、戊○○
      、壬○○、乙○○○、丙○○○皆屬丑○之繼承人，世居該地且親
      屬定期返鄉探視，建議分割方案增列編號I (介於編號E、
      F之間），以遵照先人遺訓及厚植家族情證（詳109年8月3
      1日民事答辯狀附圖）。原告之主張有欠公允，請判決如
      答辯聲明。
　　⒉並聲明：
　　　⑴駁回原告之訴及其主張之分割方案，改為建議方案。
　　  ⑵訴訟費用由原告負擔。
（四）被告財政部國有財產署南區分署部分：同意原告的方案等
      語。
（五）被告Ｔ○○部分：就原告的分割方案無意見，如果伊的面積
      比較大的話，可以找補其他人。
（六）被告辰○○、Ｇ○○、Ｎ○○、亥○○、地○○、卯○○○、Ｓ○○到庭均表
      示：無意見。
（七）被告Ａ○○到庭表示：不同意補償，但同意分割。原告所提
      之分割方案，編號壬1部分已非方正之地且影響土地經濟
      使用情況，因此主張分割既有總持分土地面積占系爭土地
      84分之6不異動，如被告111年7月3日民事補正狀被證一所
      示。另總面積需私設道路，願得以鑑價公告金額與國有財
      產署或其它持分人進行找補等語。
（八）被告鼎禾公司到庭表示：玄○○等人的方案迴轉道很奇怪，
      因為他是分配到最後，應該不需要迴轉道，餘無意見等語
      。
（九）被告Ｎ○○、亥○○到庭均表示：對原告的分割方案無意見，
      但不願意找補，就按照我們的持分分得。　　　
（十）如附表一編號9、10、24至29、31至34所示之被告均未於
      最後言詞辯論期日到場，亦未提出書狀為任何聲明或陳述
      。
三、得心證之理由：
（一）按法院裁判分割共有物，性質上為共有人間應有部分之交
      換，自屬處分行為，以各共有人之處分權存在為前提，故
      提起分割共有物之訴，參與分割之當事人以全體共有人為
      限，而各共有人之應有部分應以土地登記簿上所記載者為
      準。倘共有人中有於分割前死亡者，其繼承人因繼承，固
      於登記前已取得不動產物權，惟非經登記不得處分其物權
      ，則在辦畢繼承登記前，其繼承人仍不得以共有人身分參
      與共有物之分割，但為求訴訟經濟起見，可許原告就請求
      繼承登記及分割共有物之訴合併提起，即以一訴請求該死
      亡之共有人之繼承人辦理繼承登記，並請求該繼承人於辦
      理繼承登記後，與原告及其餘共有人分割共有之不動產。
      系爭土地原共有人癸○○於原告起訴前已死亡，癸○○之繼承
      人為康登記，因康登記已失蹤，經本院108年度司財管字
      第1號、109年度司繼字第1344號、110年度司繼字第1835
      號民事裁定選任財政部國有財產署南區分署為癸○○之繼承
      人康登記之遺產管理人(訴字卷一第19-77頁、訴字卷二第
      213-222頁)。系爭土地原共有人子○○於原告起訴前已死亡
      ，子○○之繼承人康榮芳、錢進財、謝張笑皆已死亡，該三
      人之繼承人分別為Ｍ○○、Ｏ○○、Ｕ○○、Ｑ○○、Ｌ○○、寅○○○、辰
      ○○、酉○○、戌○○、申○○、Ｂ○○、Ｇ○○、Ｎ○○、亥○○、地○○、
      卯○○○。上開遺產管理人及繼承人均未就其所有系爭土地
      辦理繼承登記，有土地建物查詢資料在卷可佐，原告提起
      本件分割共有物之訴，併予請求上開遺產管理人及繼承人
      就系爭土地辦理繼承登記，並聲明如主文第1、2項所示，
      揆諸上開說明，自屬有據，應予准許。
（二）按各共有人，除法令另有規定外，得隨時請求分割共有物
      。但因物之使用目的不能分割或契約訂有不分割之期限者
      ，不在此限，民法第823條第1項定有明文。故共有物依其
      使用目的並非不能分割，而又未有不分割之期約者，各共
      有人自得隨時請求分割。次按共有物之分割，依共有人協
      議之方法行之；分割之方法不能協議決定，或於協議決定
      後因消滅時效完成經共有人拒絕履行者，法院得因任何共
      有人之請求，命為下列之分配：⑴以原物分配於各共有人
      。但各共有人均受原物之分配顯有困難者，得將原物分配
      於部分共有人。⑵原物分配顯有困難時，得變賣共有物，
      以價金分配於各共有人；或以原物之一部分分配於各共有
      人，他部分變賣，以價金分配於各共有人；以原物為分配
      時，如共有人中有未受分配，或不能按其應有部分受分配
      者，得以金錢補償之；以原物為分配時，因共有人之利益
      或其他必要情形，得就共有物之一部分仍維持共有，民法
      第824條第1至4項定有規定。故共有物依其使用目的並非
      不能分割，而又未有不分割之期約者，各共有人自得隨時
      請求分割。法院定共有物分割之方法，固可由法院自由裁
      量，惟應斟酌各共有人之意願、利害關係、共有物之性質
      、分割後之經濟效用及公共利益等為公平決定。分割共有
      物究以原物分割或變價分割為適當，法院應斟酌當事人意
      願、共有物之使用情形、經濟效用及全體共有人之利益等
      情形而為適當之分割，不受共有人所主張分割方法之拘束
      。
（三）查：
    ⒈原告主張就系爭土地共有之情形，無不分割之約定，依系
      爭土地之使用目的亦無不能分割等節，業據其提出系爭土
      地地籍圖謄本、土地登記第一類謄本、繼承系統表、戶籍
      謄本為證(新調字卷第35-46、97-159頁；訴字卷一第25-7
      7、105-155、267-311頁)。是系爭土地法律上無不能分割
      之限制，則原告訴請分割系爭土地，於法有據。
    ⒉系爭土地南鄰柏油鄉道，最南側目前空地及樹木，往北分
      別有門牌號碼大社895號、899號、901號、902號(901號與
      902號約在同一平行線）、903號、904號、905號建物，最
      北鄰柏油鄉道，另有第三人所有之門牌號碼大社900號建
      物占用部分系爭土地東側，系爭土地東南側所鄰2465-2地
      號土地現為柏油路，該路往北延伸至899號與900號相鄰處
      ，經該相鄰處往北步行至903號建物北側，另有一柏油路
      （東西向），往西延伸再往北通行到最北側柏油路等情，
      有本院109年12月211日勘驗筆錄暨現場照片、臺南市新化
      地政事務所109年12月21日土地複丈成果圖在卷可按（訴
      字卷二第45-85、89-93頁），故此部分事實，堪先認定。
　　⒊原告主張之分割方案如附圖一即臺南市新化地政事務所110
      年12月10日土地複丈成果圖(收件日期文號110年11月8日
      法囑土地字第538、539號)所示「Ｄ○○分割方案」(訴字卷
      二第235頁)，被告玄○○、Ｆ○○、Ｒ○○主張之分割方案則如附
      圖二即臺南市新化地政事務所111年4月21日土地複丈成果
      圖(收件日期文號111年4月19日法囑土地字第208號)所示(
      訴字卷二第287頁)。茲析論其優劣如下：　　
　　  ⑴原告主張之附圖一「Ｄ○○分割方案」，係以兩造之應有部
        分計算其分割界線及面積，分割後之形狀尚稱方正，大
        致符合現況，且保留甲1對外通行，就系爭土地本身而
        言，以兩造之應有部分分割，均持平公允。另就未分得
        土地之共有人部分已囑託喬巴不動產估價師事務所，就
        原告所提分割方法分割後各土地之價值差異及共有人間
        應為如何之補償為鑑定。
　　  ⑵被告玄○○、Ｆ○○、Ｒ○○主張之附圖二方案，亦以兩造之應
        有部分計算其分割界線及面積，分割後之形狀尚稱方正
        ，大致符合現況，且保留甲3對外通行，就系爭土地本
        身而言，以兩造之應有部分分割，均持平公允。另就未
        分得土地之共有人部分已囑託喬巴不動產估價師事務所
        ，就原告所提分割方法分割後各土地之價值差異及共有
        人間應為如何之補償為鑑定。
　　  ⑶依上，附圖所示「Ｄ○○分割方案」及附圖二之方案，對於
        分割後對土地效益之考量，均大致允適。惟：
　　　　①按「基地應與建築線相連接，其連接部份之最小長度
          應在二公尺以上。基地內私設通路之寬度不得小於下
          列標準：㈠長度未滿10公尺者為2公尺；㈡長度在10公
          尺以上未滿20公尺者為3公尺；㈢長度大於20公尺為5
          公尺；㈣基地內以私設通路為進出道路之建築物總樓
          地板面積合計在1,000平方公尺以上者，通路寬度為6
          公尺…」，「私設通路為單向出口，且長度超過三十
          五公尺者，應設置汽車迴車道；迴車道視為該通路之
          一部份」，建築技術規則建築設計施工編第2條、第3
          -1條第1項前段定有明文。又非都市土地使用管制規
          則第9條第1項第2款規定，乙種建築用地之建蔽率為
          百分之60，容積率為百分之240。
　　　　②系爭土地為乙種建築用地，附圖一「Ｄ○○分割方案」編
          號甲1或附圖二甲3土地位置，雖均係做為對外通行，
          惟依上揭規定，仍應設置迴車道。附圖一「Ｄ○○分割
          方案」編號甲1面積377平方公尺、附圖二甲3面積461
          平方公尺，兩相較之，附圖二甲3面積較大，更有利
          於設置迴車道。是就此節，附圖二之方案應較附圖一
          「Ｄ○○分割方案」為可採。再者，附圖二所示編號丙3
          （面積231平方公尺）、丁3（面積116平方公尺）、
          戊3（面積116平方公尺）、己3（面積304平方公尺）
          、庚3（604平方公尺）土地，均未臨建築線，若未私
          設道路連接建築線，將來恐難以申請建照執照以供建
          築；附圖二編號丙3、丁3、戊3、己3、庚3土地之總
          面積為1,371平方公尺（計算式：231+116+116+304+6
          04=1,371），依非都市土地使用管制規則第9條第1項
          第2款規定，其能興建總樓地板面積為3,290平方公尺
          （計算式：1,371×240%=3,290，小數點四捨五入），
          已超過1,000平方公尺，則參諸前述規定，其所需私
          設道路之寬度應達6公尺，始可私設通路申請建築執
          照。又上開私設道路之長度已逾35公尺，須設置迴車
          道，則附圖二編號甲3所示面積461平方公尺之土地，
          為私設道路，該道路寬6公尺、長約50.8公尺，並設
          迴車道，即足供附圖二編號丙3、丁3、戊3、己3、庚
          3所示之土地將來申請建築執照之所需。是附圖二編
          號甲3所示之土地為私設道路，並做為迴車道，自屬
          對於系爭土地之使用及經濟效益更為有利。
　　　　③附圖二之分案雖較可採，然被告玄○○等3人主張系爭土
          地有劃分「甲道路」供共有人通行，則應由全體共有
          人依應有部分比例維持附圖二編號甲，不因部分共有
          人未實際使用系爭土地或未分配取得單獨所有而免除
          提供應有部分比例供道路通行使用之義務，故應將癸○○等人均納入較為公允等語。然原告與附表一編號3
          、11、15所示之被告並未分得可以使用到附圖二編號
          甲3所示之道路，由該等被告承擔該道路之應有部分
          分配，實非公允。至被告玄○○等3人雖認為依法共有
          土地分割後產生袋地，須經由原有土地通行，因此未
          分配土地者應要承擔供通行使用之義務，否則有失公
          平等語(訴字卷三第21頁)，固非無見，但被告玄○○等
          3人所執之見，其概念乃是民法第789條關於解決袋地
          通行權之相鄰關係規範，具有補充法規之性質，並非
          強制性的規定；且該規範僅在處理土地分割後如何通
          行之問題，縱有義務之發生，亦僅止於斯，並未進一
          步觸及土地分割後部分維持共有及留設道路之應有部
          分負擔問題。因此，被告玄○○等3人的看法所根源之
          民法第789條規定，與本件乃透過判決而分割土地，
          並在審理程序及裁判中即可調整分割後利益狀態之情
          形並非相同，而民法第789條法理之射程亦未廣及維
          持共有部分之應有部分負擔問題。是其所見，尚難憑
          採。從而，附圖二編號甲3所示之道路，仍應由附表
          一編號1、2、4至10、12至14、16至39所示之被告依
          原應有部分比例保持共有，方屬允適。
　　⑷循上，為求系爭土地共有人即兩造得以分得最大面積，減
      少共有面積，利於系爭土地達到最大使用效益而達於公允
      ，本院認為附圖二所示之方案為可採，並以主文第3項所
      示為分配。
　⒋按以原物為分配時，如共有人中有未受分配，或不能按其應
    有部分受分配者，得以金錢補償之。民法第824條第3項定有
    明文。又法院裁判分割共有物，除應斟酌各共有人之利害關
    係，及共有物之性質外，尚應斟酌共有物之價格，倘共有人
    中有不能按其應有部分受分配，或所受分配之不動產，其價
    格不相當時，法院非不得命以金錢補償之。再者，共有物之
    原物分割，依民法第825條規定觀之，係各共有人就存在於
    共有物全部之應有部分互相移轉，使各共有人取得各自分得
    部分之單獨所有權。故原物分割而應以金錢為補償者，倘分
    得價值較高及分得價值較低之共有人均為多數時，該每一分
    得價值較高之共有人即應就其補償金額對於分得價值較低之
    共有人全體為補償，並依各該短少部分之比例，定其給付金
    額，方符共有物原物分割為共有物應有部分互相移轉之本旨
    。本件依前述分割方法為原物分割，因兩造分得土地之個別
    條件有所差異，其經濟效益及價值尚有區別，即屬不能按其
    應有部分為分配之情形，揆諸上開說明，自有以金錢補償之
    必要。本院經囑託喬巴不動產估價師事務所，就前述方法分
    割後各土地之價值差異及共有人間應為如何之補償為鑑定，
    經該所針對勘估標的進行產權、一般因素、區域因素、個別
    因素、不動產市場現況及勘估標的依最有效使用情況下，及
    估價師專業意見分析後，經綜合考量勘估標的不動產屬性、
    地區特性，本案採比較法及土地開發分析法評估基準宗地地
    價，以之作為各分配位置宗地價值評估之基準地價，再進行
    宗地個別條件修正，以決定勘估標的按預擬分割方案進行分
    割後各分配位置土地單價及共有人間應為找補之金額，有估
    價報告書在卷足憑。其估價方法應屬嚴謹，內容詳實客觀有
    據，其評估系爭土地之時價應屬合理，而得採為共有人間系
    爭土地分割後價值差額補償之依據。準此，兩造應依附件二
    （即Ｒ○○分割方案）「分割方案共有人間相互找補明細表(B)
    」所示之金額互為補償。被告玄○○等3人雖認上開鑑定估價
    有過高之嫌，然該等被告據以主張者，亦僅為散點式的參考
    個案，與前揭估價報告之方式，乃以不動產估價之專業背景
    為本所為之估價有別，顯較無偏失的可能。故被告玄○○等3
    人之見，尚難憑採。
(三)綜上，本院審酌當事人之聲明、應有部分之比例、共有物之
    客觀情狀、性質及其周圍土地之整體利益、未來展望等各因
    素，堪認系爭土地分割如附圖二所示，對全體共有人即兩造
    較為公允合理，且合乎系爭土地之整體使用經濟效益，爰判
    決分割系爭土地如主文第3、4項所示。
四、本件事證、心證已臻明確而達於可為裁判之程度，兩造其餘
    攻擊、防禦方法及舉證，經本院審酌後，認均不影響本件判
    決結果，爰不一一論述。
五、末按因共有物分割、經界或其他性質上類似之事件涉訟，由
    敗訴當事人負擔訴訟費用顯失公平者，法院得酌量情形，命
    勝訴之當事人負擔其一部，民事訴訟法第80條之1定有明文
    。本院審酌系爭土地分割結果，諭知本件訴訟費用之負擔如
    主文第5項所示。　　
六、據上論結，原告之訴為有理由，依民事訴訟法第385條第1項
    前段、第80條之1，判決如主文。　　
中    華    民    國    111    年    11   月     24   日
                  民事第五庭      法  官　盧亨龍 
以上正本係照原本作成。
如不服本判決，應於送達後20日內向本院（臺南市○○路0段000號
）提出上訴狀（須按他造當事人人數附繕本）。
如委任律師提起上訴者，應一併繳納上訴審裁判費。
中　　華　　民　　國　　111 　年　　11　　月　　24　　日
                                 書記官   彭蜀方
附表一：
編號 被告及訴訟代理人 住居所及身分證統一編號   1 財政部國有財產署南區分署 (即康丑、康順祈、癸○○之繼承人康登記之遺產管理人) 設高雄市○○區○○○路00號18樓  代  表  人　巳○○ 住○○市○○區○○○路00號18樓  訴訟代理人　午○○ 住○○市○區○○街0號6樓  複  代理人　Ｅ○○ 住○○市○區○○街0號6樓   2 Ｔ○○ 住臺南市○市區○○000號 身分證統一編號：Z000000000號   3 Ｓ○○ 住臺南市○市區○○000號 身分證統一編號：Z000000000號   4 黃○○ 住○○市○○區○○○路00號7樓 身分證統一編號：Z000000000號   5 Ｉ○○ 住○○市○○區○○○路00號8樓 身分證統一編號：Z000000000號   6 Ｊ○○ 住○○市○○區○○路000巷00號7樓 身分證統一編號：Z000000000號   7 Ｋ○○ 住○○市○○區○○路000巷0號4樓 身分證統一編號：Z000000000號   8 兼編號4至7訴訟代理人 Ｐ○○ 住○○市○○區○○○街00巷00號 身分證統一編號：Z000000000號   9 宙○○ 住○○市○○區○○里○○街00號 身分證統一編號：Z000000000號  10 宇○○ 住臺南市○市區○○000號 身分證統一編號：Z000000000號  11 Ａ○○ 住臺南市○市區○○000號 居台南市○市區○○里000000號 身分證統一編號：Z000000000號  12 玄○○ 住臺南市○市區○○000號 身分證統一編號：Z000000000號  13 Ｆ○○ 住○○市○○區○○○路0段000巷○000號 身分證統一編號：Z000000000號  14 Ｒ○○ 住○○市○○區○○○路000號2樓之3 身分證統一編號：Z000000000號  編號12至14訴訟代理人 吳信文律師   15 鼎禾開發股份有限公司 設臺南市○市區○○000○0號2樓  代　表　人　未○○ 住臺南市○市區○○街000號 居臺南市○市區○○000○0號2樓  訴訟代理人　天○○ 住臺南市○市區○○000○0號2樓  16 庚○○（即丑○之承受訴訟人） 住○○市○區○○路000巷000弄0號 身分證統一編號：Z000000000號  17 辛○○（即丑○之承受訴訟人） 住臺南市○市區○○里○○000號 身分證統一編號：Z000000000號  18 丁○○（即丑○之承受訴訟人） 住屏東縣○○市○○路000○0號 身分證統一編號：Z000000000號  19 己○○（即丑○之承受訴訟人） 住臺南市○市區○○里○○000號 身分證統一編號：Z000000000號  20 戊○○（即丑○之承受訴訟人） 住臺南市○市區○○里○○000號 身分證統一編號：Z000000000號  21 壬○○（即丑○之承受訴訟人） 住臺南市○市區○○里○○000○0號 身分證統一編號：Z000000000號  22 乙○○○（即丑○之承受訴訟人） 住○○市○○區○○里○○00號之2 身分證統一編號：Z000000000號  23 丙○○○（即丑○之承受訴訟人） 住○○市○區○○街000巷00號 身分證統一編號：Z000000000號  24 Ｍ○○ 住臺南市○市區○○里○○000號 身分證統一編號：Z000000000號  25 Ｏ○○ 住○○市○○區○○里○○○00號 身分證統一編號：Z000000000號  26 Ｕ○○ 住○○市○○區○○路0段00巷00弄00號 身分證統一編號：Z000000000號  27 Ｑ○○ 住臺南市○市區○○里○○000號 身分證統一編號：Z000000000號  28 Ｌ○○ 住臺南市○市區○○里○○00號之1 身分證統一編號：Z000000000號  29 寅○○○ 住臺南市○市區○○里○○00○0號 身分證統一編號：Z000000000號  30 辰○○ 住屏東縣○○鄉○○村○○路00號 身分證統一編號：Z000000000號  31 酉○○ 住○○市○○區○○路000巷00號 身分證統一編號：Z000000000號  32 戌○○ 住○○市○○區○○巷00○0號 身分證統一編號：Z000000000號  33 申○○ 住○○市○○區○○○路000○0號 身分證統一編號：Z000000000號  34 Ｂ○○ 住○○市○○區○○街00號 身分證統一編號：Z000000000號  35 Ｇ○○ 住○○市○○區○○路0段000巷0號 身分證統一編號：Z000000000號  訴訟代理人　Ｈ○○ 住○○市○○區○○路0段000巷0號  36 Ｎ○○ 住○○市○○區○○路0段00巷00號 身分證統一編號：Z000000000號  37 亥○○ 住○○市○○區○○路0段00巷00號 身分證統一編號：Z000000000號  38 地○○ 住○○市○○區○○路0段00巷00號 身分證統一編號：Z000000000號  39 卯○○○ 住屏東縣○○鎮○○街0○0號 身分證統一編號：Z000000000號 
附表二：（按土地登記順序）
編號 土地共有人 繼承人 應有部分比例及訴 訟費用負擔比例  1 財政部國有財產署南區分署(即癸○○之繼承人康登記之遺產管理人)  84分之4  2 財政部國有財產署南區分署(即康丑之遺產管理人)  84分之3  3 子○○（歿） 如附表一編號24至39所示之被告 公同共有 84分之2  4 Ｔ○○  84分之4  5 Ｓ○○  84分之12  6 黃○○  28分之1  7 Ｉ○○  56分之1  8 Ｐ○○  56分之1  9 宙○○  42分之1 10 宇○○  84分之4 11  Ａ○○  84分之6 12 玄○○  168分之3 13 Ｆ○○  168分之3 14 Ｒ○○  42分之1 15 財政部國有財產署南區分署(即康順祈之遺產管理人)  42分之1 16 Ｊ○○  56分之1 17 Ｋ○○  56分之1 18 Ｄ○○（原告）  256分之6 19 Ｃ○○（原告）  21分之1 20 鼎禾開發股份有限公司  252分之70 21 庚○○  504分之1 22 辛○○  504分之1 23 己○○  756分之1 24 戊○○  756分之1 25 丁○○  756分之1 26 壬○○  252分之1 27 乙○○○  252分之1 28 丙○○○  252分之1